---
title: "Análise Didática dos Scripts de Modelos Lineares"
subtitle: "Avaliação do Comportamento de Estimadores e Aplicações Práticas (EST074)"
author: "Docente / Monitoria de Modelos Lineares"
date: today
format:
  html:
    embed-resources: true
    toc: true
    toc-title: "Sumário"
    toc-depth: 3
    number-sections: true
    code-fold: show
    code-tools: true
    code-line-numbers: true
    theme: cosmo
    highlight-style: github
    fig-width: 8
    fig-height: 5
    df-print: paged
execute:
  echo: true
  warning: false
  message: false
---

# Introdução

Este documento apresenta uma explicação didática, detalhada e estruturada dos scripts em **R** contidos na pasta `Scripts/` deste projeto:

1. **`tmm_script_slides04_behaviour.R`**: Simulação de Monte Carlo para avaliar o comportamento amostral e as propriedades assintóticas dos estimadores de Mínimos Quadrados / Máxima Verossimilhança em modelos lineares.
2. **`tmm_script_slides04_applications.R`**: Aplicações práticas de modelagem linear em dois conjuntos de dados clássicos:
   - **Westwood**: Regressão linear simples (relação entre horas de trabalho e tamanho do lote).
   - **Crickets**: Regressão linear múltipla com variável explicativa contínua e categórica (modelo de retas paralelas para taxa de pulsação sonora de duas espécies de grilos em função da temperatura).

Ambos os scripts foram elaborados pelo Prof. Tiago M. Magalhães no contexto da disciplina de **Modelos Lineares / Algoritmos Estatísticos (EST074 - UFJF)**.

---

# Script 1: Comportamento dos Estimadores (`tmm_script_slides04_behaviour.R`)

## Objetivo e Fundamentação Teórica

O objetivo central deste script é responder a perguntas fundamentais da inferência estatística:

> *Como os estimadores de parâmetros em regressão linear se comportam quando o tamanho da amostra ($n$) varia de muito pequeno ($n=10$) a moderadamente grande ($n=160$)? Eles são viciados? O erro quadrático médio e a variância diminuem conforme $n$ cresce?*

### O Modelo Teórico

Consideramos o modelo de regressão linear clássico:
$$Y = X \beta + \varepsilon$$
onde:
- $Y$ é o vetor de respostas de dimensão $n \times 1$;
- $X$ é a matriz de planejamento de dimensão $n \times p$ (com $p=2$, contendo a coluna de 1's para o intercepto e uma variável explicativa gerada uniformemente);
- $\beta = (\beta_1, \beta_2)^T = (0.5, 0.5)^T$ é o vetor de parâmetros verdadeiros;
- $\varepsilon \sim \mathcal{N}(0, \sigma^2 I_n)$ é o vetor de erros aleatórios normais, independentes e homoscedásticos com desvio padrão verdadeiro $\sigma = 0.1$ ($\sigma^2 = 0.01$).

### Estimadores Avaliados

Neste estudo, comparam-se quatro quantidades estimadas:

1. **$\hat{\beta}_1$ e $\hat{\beta}_2$**: Estimadores de Mínimos Quadrados Ordinários (MQO) / Máxima Verossimilhança (EMV) dos coeficientes:
   $$\hat{\beta} = (X^T X)^{-1} X^T Y$$
   *Propriedade teórica:* São **não-viciados** para qualquer tamanho de amostra ($E[\hat{\beta}] = \beta$).

2. **$QMRes$ (Quadrado Médio dos Resíduos)**:
   $$QMRes = S^2 = \frac{\sum_{i=1}^n (y_i - \hat{y}_i)^2}{n - p} = \frac{SQRes}{n - p}$$
   *Propriedade teórica:* É o estimador **não-viciado** clássico da variância do erro ($E[QMRes] = \sigma^2$), pois desconta os $p$ graus de liberdade perdidos na estimação dos coeficientes.

3. **$\hat{\sigma}^2_{MV}$ (Estimador de Máxima Verossimilhança da variância)**:
   $$\hat{\sigma}^2_{MV} = \frac{\sum_{i=1}^n (y_i - \hat{y}_i)^2}{n} = \left(\frac{n - p}{n}\right) QMRes$$
   *Propriedade teórica:* Este estimador divide a soma de quadrados por $n$ em vez de $n-p$. Consequentemente:
   $$E[\hat{\sigma}^2_{MV}] = \left(\frac{n - p}{n}\right) \sigma^2 < \sigma^2$$
   Ele é **viciado** para amostras pequenas (subestima sistematicamente a variância populacional). Entretanto, quando $n \to \infty$, o termo $\frac{n - p}{n} \to 1$, provando que ele é **assintoticamente não-viciado e consistente**.

---

## O Método de Monte Carlo

Em teoria, conhecemos as fórmulas analíticas. Porém, uma simulação de Monte Carlo permite visualizar numericamente a distribuição empírica dos estimadores:

1. Fixamos os parâmetros reais ($\beta_1=0.5, \beta_2=0.5, \sigma=0.1$).
2. Para cada tamanho amostral $n \in \{10, 20, 40, 80, 160\}$:
   - Geramos $B = 2.000$ amostras sintéticas independentes;
   - Ajustamos o modelo `lm(vY ~ ., data = mData)`;
   - Guardamos as estimativas obtidas em cada réplica;
   - Calculamos a média empírica, erro padrão ($SE$), viés ($Bias$), viés absoluto ($|Bias|$) e erro quadrático médio ($MSE$).

---

## Execução Passo a Passo do Código em R

Abaixo, executamos o script adaptando o número de réplicas ($B = 2.000$) para garantir alta precisão estatística e renderização ágil:

```{r}
#| label: setup-behaviour
# Carregando os pacotes necessários
library(ggplot2)
library(reshape)

# Configuração dos parâmetros da simulação
iRpl <- 2000                     # Número de replicações de Monte Carlo
vN <- c(10, 20, 40, 80, 160)     # Vetor de tamanhos amostrais (n)
iN <- length(vN)

vBeta <- matrix(c(0.5, 0.5), ncol = 1)  # Parâmetros verdadeiros de beta
iP <- dim(vBeta)[1]                     # Número de parâmetros (p = 2)
dSigma <- 1/10                          # Desvio padrão verdadeiro (sigma = 0.1)
vParameters <- c(vBeta, rep(dSigma^2, 2)) # [beta1, beta2, sigma^2, sigma^2]

set.seed(715)  # Garante a reprodutibilidade dos números pseudoaleatórios

# Estrutura 3D para armazenar os resultados:
# Dimensões: (Parâmetros) x (6 Métricas) x (Tamanhos Amostrais)
mEstimation <- array(
  NA, 
  dim = c(iP + 2, 6, length(vN)),
  dimnames = list(
    c(paste(expression(beta), 1:iP, sep = ""), "QMRes", "Sigma2MV"),
    c("True", "Estimated", "SE", "Bias", "|Bias|", "MSE"),
    vN
  )
)
```

### O Loop de Simulação

A seguir, iteramos sobre cada tamanho de amostra $n$, gerando a matriz de delineamento $X$ e as respostas $Y$:

```{r}
#| label: loop-simulacao
for(i in 1:iN) {
  # Matriz X com intercepto (coluna de 1s) e preditor Uniforme(0, 1)
  mX <- cbind(1, matrix(runif(vN[i] * (iP - 1)), nrow = vN[i]))
  dMu <- mX %*% vBeta
  
  # Matriz para guardar as estimativas de cada replicação
  mTheta <- matrix(NA, nrow = iP + 2, ncol = iRpl)
  rownames(mTheta) <- c(paste(expression(beta), 1:iP, sep = ""), "QMRes", "sigma2MLE")
  
  # Replicações de Monte Carlo
  for(j in 1:iRpl) {
    # Amostragem do erro e cálculo de Y
    vY <- rnorm(vN[i], mean = dMu, sd = dSigma)
    mData <- data.frame(vY, mX[, -1])
    
    # Ajuste do modelo linear
    mModel <- lm(vY ~ ., data = mData)
    
    # Armazenamento das estimativas
    mTheta[1:iP, j] <- t(mModel$coefficients)
    mTheta[iP + 1, j] <- (summary(mModel)$sigma^2)                             # QMRes (s^2)
    mTheta[iP + 2, j] <- ((vN[i] - iP) / vN[i]) * (summary(mModel)$sigma^2)   # sigma^2 de MV
  }
  
  # Cálculo das métricas empíricas de Monte Carlo
  mEstimation[,, i] <- cbind(
    vParameters,
    apply(mTheta, 1, mean),                             # Média estimada
    apply(mTheta, 1, sd),                               # Erro padrão (SE)
    apply((mTheta - vParameters), 1, mean),             # Viés (Bias)
    apply(abs(mTheta - vParameters), 1, mean),          # Viés absoluto
    apply((mTheta - vParameters)^2, 1, mean)           # Erro Quadrático Médio (MSE)
  )
}
```

### Tabulação e Estruturação dos Resultados

Para permitir a análise tabular e gráfica, convertemos o array tridimensional em formato tabular (*long format*):

```{r}
#| label: formatacao-tabela
mSizes <- apply(mEstimation, 3L, c)
colnames(mSizes) <- paste("n", vN, sep = "")
mParam <- expand.grid(dimnames(mEstimation)[1:2])
colnames(mParam) <- c("Parametro", "Medida")
mTable <- data.frame(mParam, mSizes)

# Exibindo a tabela consolidada de métricas
knitr::kable(
  mTable, 
  digits = 5,
  caption = "Tabela resumo das métricas de estimação por tamanho amostral n."
)
```

---

## Análise Gráfica dos Resultados

### Viés Absoluto dos Coeficientes $\beta_1$ e $\beta_2$

```{r}
#| label: fig-bias-beta
#| fig-cap: "Viés absoluto de beta1 e beta2 em função do tamanho amostral n."
mAux <- mTable[mTable$Medida == "|Bias|", ]
mAux <- mAux[, -2]
mDataMelt <- melt(mAux, id = "Parametro")
levels(mDataMelt$variable) <- vN

pBeta <- ggplot(
  data = mDataMelt[!mDataMelt$Parametro %in% c("QMRes", "Sigma2MV"), ],
  aes(x = variable, y = value, group = Parametro)
) +
  geom_line(color = "#7B5AA6", linewidth = 0.9, linetype = "dashed") +
  geom_point(size = 3, color = "#4f43ae") +
  facet_grid(Parametro ~ .,
             labeller = as_labeller(
               c(beta1 = "beta[1]", beta2 = "beta[2]"),
               label_parsed)) +
  labs(x = "Tamanho Amostral (n)", y = "Viés Absoluto Médio (|Bias|)") +
  theme_bw()

pBeta
```

::: {.callout-note}
### Interpretação Didática de $\beta$
Como esperado pela teoria de Gauss-Markov, os estimadores $\hat{\beta}_1$ e $\hat{\beta}_2$ são estritamente **não-viciados** em média. O desvio absoluto individual reduz-se drasticamente com o aumento de $n$, refletindo a **consistência** e a redução da variância dos estimadores.
:::

### Comparação de Viés: $QMRes$ vs. $\hat{\sigma}^2_{MV}$

```{r}
#| label: fig-bias-sigma
#| fig-cap: "Comparação do viés absoluto entre o QMRes (não-viciado) e o Estimador de Máxima Verossimilhança da variância."
pSigma <- ggplot(
  data = mDataMelt[mDataMelt$Parametro %in% c("QMRes", "Sigma2MV"), ],
  aes(x = variable, y = value, group = Parametro, color = Parametro)
) +
  geom_line(linewidth = 0.9, linetype = "dashed") +
  geom_point(size = 3) +
  scale_color_manual(
    values = c("QMRes" = "#2E8B57", "Sigma2MV" = "#B85C9E"),
    labels = c("QMRes (Não-viciado)", expression(hat(sigma)[MV]^2 ~ "(Máx. Verossimilhança)"))
  ) +
  facet_grid(Parametro ~ .,
             labeller = as_labeller(
               c(QMRes = "MSRes ~ (s^2)", Sigma2MV = "hat(sigma)[MV]^2"),
               label_parsed)) +
  labs(
    x = "Tamanho Amostral (n)", 
    y = "Viés Absoluto Médio (|Bias|)",
    color = "Estimador"
  ) +
  theme_bw() +
  theme(legend.position = "bottom")

pSigma
```

::: {.callout-important}
### Conclusão Teórica e Prática sobre a Variância
1. **Pequenas Amostras ($n = 10, 20$):** O estimador de Máxima Verossimilhança $\hat{\sigma}^2_{MV}$ apresenta um vício visivelmente superior ao $QMRes$, pois ignora os graus de liberdade perdidos ($n - p$).
2. **Grandes Amostras ($n \ge 80$):** O fator $\frac{n-p}{n} = \frac{n-2}{n}$ aproxima-se rapidamente de $1$. Como resultado, as curvas de ambos os estimadores convergem.
3. Isso demonstra na prática o teorema de que o estimador de máxima verossimilhança da variância é **assintoticamente não-viciado**, embora seja **subestimado em amostras finitas**.
:::

---

# Script 2: Aplicações Práticas (`tmm_script_slides04_applications.R`)

O segundo script ilustra a aplicação do modelo linear a dois problemas com naturezas distintas:
1. Um modelo de **Regressão Linear Simples** contínua (Dados Westwood);
2. Um modelo com preditor contínuo e preditor categórico, conhecido como **Modelo de Retas Paralelas** ou ANCOVA (Dados Crickets).

---

## Aplicação 1: Dados Westwood (Regressão Linear Simples)

### Contexto do Problema

O conjunto de dados Westwood analisa o esforço de manufatura:
- **Variável Explicativa ($X$):** `Lote` (tamanho do lote de peças a produzir);
- **Variável Resposta ($Y$):** `Horas` (quantidade de horas-homem gastas para concluir o lote).

O objetivo é ajustar uma reta de regressão:
$$Horas_i = \beta_0 + \beta_1 Lote_i + \varepsilon_i$$

### Ajuste e Resultados em R

```{r}
#| label: westwood-fit
# Dados Westwood
vLote <- c(30, 20, 60, 80, 40, 50, 60, 30, 70, 60)
vHoras <- c(73, 50, 128, 170, 87, 108, 135, 69, 148, 132)
iN_west <- length(vHoras)

mDataWest <- data.frame(Horas = vHoras, Lote = vLote)

# Ajuste do Modelo Linear
outModelWest <- lm(Horas ~ Lote, data = mDataWest)
summary(outModelWest)

# Coeficientes estimados
vBetahat_west <- coef(outModelWest)
iP_west <- length(vBetahat_west)

# Estimativas da Variância Residual
dQMRes_west <- summary(outModelWest)$sigma^2
dSigma2EMV_west <- ((iN_west - iP_west) / iN_west) * dQMRes_west

cat("QMRes (s²):", round(dQMRes_west, 4), "\n")
cat("sigma² MV:", round(dSigma2EMV_west, 4), "\n")
```

### Gráfico com a Reta Ajustada

```{r}
#| label: fig-westwood
#| fig-cap: "Dispersão dos dados Westwood e reta de regressão ajustada."
pWest <- ggplot(mDataWest, aes(x = Lote, y = Horas)) +
  geom_point(size = 3.5, color = "#4f43ae") +
  geom_smooth(method = "lm", formula = y ~ x, se = FALSE,
              colour = "#B85C9E", linewidth = 1.0, linetype = "longdash") +
  labs(
    title = "Ajuste Linear: Horas de Trabalho vs. Tamanho do Lote",
    x = "Tamanho do Lote (peças)", 
    y = "Horas Trabalhadas (horas-homem)"
  ) +
  theme_bw()

pWest
```

::: {.callout-tip}
### Interpretação dos Coeficientes
- **Intercepto ($\hat{\beta}_0 \approx `r round(vBetahat_west[1], 2)`$):** Estimativa do tempo fixo de preparação/setup antes do início da produção.
- **Inclinação ($\hat{\beta}_1 \approx `r round(vBetahat_west[2], 2)`$):** Cada peça adicional no lote acarreta um aumento médio esperado de aproximadamente `r round(vBetahat_west[2], 2)` horas de trabalho.
:::

---

## Aplicação 2: Dados Crickets (Regressão com Variável Categórica / Dummy)

### Contexto Biológico

Biologistas registraram a relação entre a frequência de pulsação sonora (*Pulse*, em pulsos por segundo) emitida por grilos machos e a temperatura ambiente (*Temperature*, em graus Celsius) para duas espécies distintas de grilos:
1. *Oecanthus exclamationis* (código `ex`);
2. *Oecanthus niveus* (código `niv`).

### Formulação Matemática (Retas Paralelas)

A inclusão da variável qualitativa `Species` é feita pelo R através de codificação de tratamento (*dummy coding*). Como `ex` vem primeiro em ordem alfabética, ele atua como **nível de referência**:

$$D_{niv, i} = \begin{cases} 1, & \text{se } Species_i = \text{"niv"} \\ 0, & \text{se } Species_i = \text{"ex"} \end{cases}$$

O modelo é dado por:
$$Pulse_i = \beta_0 + \beta_1 D_{niv, i} + \beta_2 Temperature_i + \varepsilon_i$$

Assim, temos duas retas com **a mesma inclinação** ($\beta_2$, efeito da temperatura) e **interceptos distintos**:
- **Para a espécie *O. exclamationis* ($D_{niv} = 0$):**
  $$E(Pulse) = \beta_0 + \beta_2 Temperature$$
- **Para a espécie *O. niveus* ($D_{niv} = 1$):**
  $$E(Pulse) = (\beta_0 + \beta_1) + \beta_2 Temperature$$

Aqui, $\beta_1$ representa o deslocamento vertical constante entre as duas espécies para qualquer temperatura fixada.

---

### Execução e Ajuste em R

```{r}
#| label: crickets-data
# Entrada dos dados brutos
mCrickets <- "
Species  Temperature   Pulse
ex       20.8   67.9 
ex       20.8   65.1 
ex       24     77.3 
ex       24     78.7 
ex       24     79.4 
ex       24     80.4 
ex       26.2   85.8 
ex       26.2   86.6 
ex       26.2   87.5 
ex       26.2   89.1 
ex       28.4   98.6 
ex       29    100.8 
ex       30.4   99.3 
ex       30.4  101.7 
niv      17.2   44.3 
niv      18.3   47.2 
niv      18.3   47.6 
niv      18.3   49.6 
niv      18.9   50.3 
niv      18.9   51.8 
niv      20.4   60 
niv      21     58.5 
niv      21     58.9 
niv      22.1   60.7 
niv      23.5   69.8 
niv      24.2   70.9 
niv      25.9   76.2 
niv      26.5   76.1 
niv      26.5   77 
niv      26.5   77.7 
niv      28.6   84.7
"

mDataCrickets <- read.table(file = textConnection(object = mCrickets), header = TRUE)
mDataCrickets$Species <- as.factor(mDataCrickets$Species)
iN_crick <- nrow(mDataCrickets)

# Ajuste do Modelo
outModelCrick <- lm(Pulse ~ ., data = mDataCrickets)
summary(outModelCrick)

vBetahat_crick <- coef(outModelCrick)
vPulseHat <- fitted(outModelCrick)
iP_crick <- length(vBetahat_crick)

# Cálculo manual das variâncias residuais (conforme feito no script original)
dQMRes_crick <- sum((mDataCrickets$Pulse - vPulseHat)^2) / (iN_crick - iP_crick)
dSigma2EMV_crick <- mean((mDataCrickets$Pulse - vPulseHat)^2)

cat("QMRes (graus de liberdade n - p):", round(dQMRes_crick, 4), "\n")
cat("sigma² MV (dividido por n):", round(dSigma2EMV_crick, 4), "\n")
```

---

### Visualização com Retas Paralelas

No script original, o professor traça as retas correspondentes às duas espécies utilizando a função `geom_abline()`:
- Reta para `ex`: `intercept = vBetahat[1]`, `slope = vBetahat[3]`
- Reta para `niv`: `intercept = vBetahat[1] + vBetahat[2]`, `slope = vBetahat[3]`

```{r}
#| label: fig-crickets
#| fig-cap: "Dispersão e retas de regressão ajustadas para cada espécie de grilo."
pCrick <- ggplot(mDataCrickets, aes(x = Temperature, y = Pulse, shape = Species, color = Species)) +
  geom_point(size = 3.2) +
  geom_abline(
    intercept = vBetahat_crick[1],
    slope = vBetahat_crick[3],
    color = "#F08080", 
    linetype = "dashed",
    linewidth = 1.0
  ) +
  geom_abline(
    intercept = vBetahat_crick[1] + vBetahat_crick[2],
    slope = vBetahat_crick[3],
    color = "#1E90FF", 
    linetype = "longdash",
    linewidth = 1.0
  ) +
  labs(
    title = "Taxa de Pulsação de Grilos por Espécie vs. Temperatura",
    x = "Temperatura (°C)", 
    y = "Pulsos por segundo",
    color = "Espécie", 
    shape = "Espécie"
  ) +
  scale_color_manual(
    values = c("ex" = "#F08080", "niv" = "#1E90FF"),
    labels = c("O. exclamationis (ex)", "O. niveus (niv)")
  ) +
  scale_shape_manual(
    values = c("ex" = 16, "niv" = 17),
    labels = c("O. exclamationis (ex)", "O. niveus (niv)")
  ) +
  theme_bw() +
  theme(legend.position = "bottom")

pCrick
```

::: {.callout-note}
### Interpretação Biológica e Estatística
- **Efeito da Temperatura ($\hat{\beta}_{Temp} \approx `r round(vBetahat_crick[3], 2)`$):** Para cada aumento de $1^\circ\text{C}$ na temperatura ambiente, a taxa de pulso aumenta em média cerca de $3{,}6$ pulsos por segundo para ambas as espécies.
- **Diferença entre Espécies ($\hat{\beta}_{Speciesniv} \approx `r round(vBetahat_crick[2], 2)`$):** Em uma dada temperatura constante, a espécie *O. niveus* emite em média cerca de $10$ pulsos a menos por segundo do que a espécie *O. exclamationis*.
:::

---

# Síntese Didática e Boas Práticas

Para consolidar o aprendizado deste módulo, resumimos as principais lições práticas e conceituais:

| Tópico | Lição Teórica / Prática | Detalhe no Código |
| :--- | :--- | :--- |
| **Não-vício de $\hat{\beta}$** | Estimadores MQO de $\beta$ não possuem viés sistemático para qualquer $n$. | A média Monte Carlo dos betas converge para o valor verdadeiro mesmo com $n=10$. |
| **$QMRes$ vs. $\hat{\sigma}^2_{MV}$** | Dividir por $n$ gera subestimação sistemática da variância em pequenas amostras. | $E[\hat{\sigma}^2_{MV}] = \frac{n-p}{n} \sigma^2$. A correção $n-p$ no $QMRes$ elimina o viés. |
| **Regressão Linear Simples** | Modela a relação direta entre duas variáveis contínuas. | `lm(Horas ~ Lote)` com previsão via reta única. |
| **Variáveis Fatoriais** | Incorporação de variáveis categóricas cria interceptos específicos. | `lm(Pulse ~ .)` cria automaticamente a dummy `Speciesniv`. |
| **Reprodutibilidade** | Uso de `set.seed()` e caminhos relativos para garantir portabilidade. | Evita dependência de diretórios fixos como `D:/Work/...`. |

---

# Informações da Sessão Computacional

```{r}
#| label: session-info
sessionInfo()
```
