---
title: "Relatório — Atividade Prática I"
subtitle: "Modelagem da Relação Velocidade-Distância (Hubble, 1929) — Modelos Lineares (EST074)"
author:
  - "Angelo dos Santos Luna Filho — Matrícula: 202465601D"
  - "Daniel Antonio Camargo Vieira — Matrícula: 201965615D"
date: today
date-format: "DD/MM/YYYY"
lang: pt-BR
format:
  pdf:
    documentclass: scrartcl
    papersize: a4
    geometry:
      - top=2cm
      - bottom=2cm
      - left=2cm
      - right=2cm
    toc: true
    toc-title: "Sumário"
    toc-depth: 2
    number-sections: true
    colorlinks: true
    linkcolor: "blue"
    urlcolor: "blue"
    citecolor: "blue"
    header-includes:
      - \usepackage{amsmath,amssymb}
      - \usepackage{booktabs}
      - \usepackage{float}
      - \usepackage{microtype}
      - \usepackage{caption}
execute:
  echo: true
  warning: false
  message: false
---

\newpage

# Introdução

Este relatório tem como objetivo analisar a relação linear entre a velocidade radial observada ($v$, em $\text{km}\cdot\text{s}^{-1}$) e a distância ($r$, em $\text{Mpc}$) de 46 nebulosas extragalácticas catalogadas por Edwin Hubble em 1929, no âmbito da disciplina de Modelos Lineares (EST074). A velocidade radial (`v_km_s`) é a nossa variável de resposta ($Y$) e foi obtida de forma instantânea e direta por espectroscopia óptica através do desvio para o vermelho Doppler das raias de absorção da luz ($z \approx v/c$), sem depender de medidas clássicas de tempo de trânsito ($\Delta r / \Delta t$); enquanto a distância (`r_Mpc`) atua como variável explicativa ($X$) e foi estimada de forma independente por técnicas fotométricas de velas padrão (relação período-luminosidade de estrelas Cefeidas e brilho aparente).

---

# Metodologia

```{r}
#| label: setup-metodologia
# Carregamento de bibliotecas
suppressPackageStartupMessages({
  library(readxl)
  library(dplyr)
  library(ggplot2)
  library(knitr)
  library(kableExtra)
  library(patchwork)
})

# Carregamento dos dados
caminho_dados <- if (file.exists("Dados/1929_Hubble.xlsx")) {
  "Dados/1929_Hubble.xlsx"
} else if (file.exists("../Dados/1929_Hubble.xlsx")) {
  "../Dados/1929_Hubble.xlsx"
} else {
  stop("Arquivo de dados '1929_Hubble.xlsx' não encontrado.")
}

dados_brutos <- read_excel(caminho_dados, sheet = "Data")

# Tratamento e seleção de variáveis
dados <- dados_brutos %>%
  mutate(
    v_km_s = as.numeric(v_km_s),
    r_Mpc = as.numeric(r_Mpc),
    distance_estimation = as.factor(distance_estimation)
  )

# Filtragem de observações válidas (n = 45; exclusão do NA de NGC404)
dados_validos <- dados %>% filter(!is.na(r_Mpc) & !is.na(v_km_s))
```

## Tabela de Resumo Estatístico (*Summary*)

Apresentamos a síntese das estatísticas descritivas (Mínimo, 1º Quartil, Mediana, Média, 3º Quartil, Máximo e Desvio Padrão) para as variáveis `v_km_s` e `r_Mpc`, discriminadas para a amostra completa e estratificadas segundo a metodologia de estimação da distância:

```{r}
#| label: tbl-summary
#| tbl-cap: "Tabela de resumo estatístico (summary) das variáveis Velocidade (km/s) e Distância (Mpc)."
gera_sumario <- function(df, rotulo) {
  data.frame(
    Grupo = rotulo,
    Variável = c("Velocidade v (km/s)", "Distância r (Mpc)"),
    N = c(nrow(df), nrow(df)),
    Mínimo = c(min(df$v_km_s), min(df$r_Mpc)),
    Q1 = c(as.numeric(quantile(df$v_km_s, 0.25)), as.numeric(quantile(df$r_Mpc, 0.25))),
    Mediana = c(median(df$v_km_s), median(df$r_Mpc)),
    Média = c(mean(df$v_km_s), mean(df$r_Mpc)),
    Q3 = c(as.numeric(quantile(df$v_km_s, 0.75)), as.numeric(quantile(df$r_Mpc, 0.75))),
    Máximo = c(max(df$v_km_s), max(df$r_Mpc)),
    DP = c(sd(df$v_km_s), sd(df$r_Mpc))
  )
}

tab_summary <- bind_rows(
  gera_sumario(dados_validos, "Amostra Global"),
  gera_sumario(filter(dados_validos, distance_estimation == "Star-based / Luminosity"), "Star-based / Luminosity"),
  gera_sumario(filter(dados_validos, distance_estimation == "Velocity-based"), "Velocity-based")
)

kable(tab_summary, digits = 2, booktabs = TRUE,
      col.names = c("Estrato Amostral", "Variável", "N", "Mínimo", "1º Quartil", "Mediana", "Média", "3º Quartil", "Máximo", "DP")) %>%
  kable_styling(latex_options = c("striped", "hold_position"), font_size = 8.5)
```

Observamos que algumas velocidades são negativas e outra positiva. Isso indica que alguns corpos celestes se aproximam e outros se afastam.

## Matriz de Distribuições Empíricas e Histogramas por Método de Distância

A @fig-matriz-distribuicoes exibe a matriz visual comparativa com 4 colunas e 2 linhas:
- **Linha 1:** Método *Star-based / Luminosity* ($n = 24$, galáxias mais próximas);
- **Linha 2:** Método *Velocity-based* ($n = 21$, galáxias mais distantes);
- **Colunas:** Histograma de $v$, Distribuição Empírica (Densidade) de $v$, Histograma de $r$, e Distribuição Empírica (Densidade) de $r$.

```{r}
#| label: fig-matriz-distribuicoes
#| fig-cap: "Matriz comparativa de distribuições empíricas e histogramas das variáveis Velocidade (v) e Distância (r) segundo o método de estimação."
#| fig-pos: "H"
#| fig-width: 10
#| fig-height: 5.5
dados_star <- filter(dados_validos, distance_estimation == "Star-based / Luminosity")
dados_vel  <- filter(dados_validos, distance_estimation == "Velocity-based")

# Linha 1: Star-based / Luminosity
h_v1 <- ggplot(dados_star, aes(x = v_km_s)) +
  geom_histogram(bins = 8, fill = "#2563eb", color = "white", alpha = 0.8) +
  labs(title = "Hist. v (Star-based)", x = "v (km/s)", y = "Frequência") +
  theme_bw(base_size = 8)

d_v1 <- ggplot(dados_star, aes(x = v_km_s)) +
  geom_density(fill = "#3b82f6", alpha = 0.4, color = "#1e3a8a", linewidth = 0.9) +
  labs(title = "Densidade v (Star-based)", x = "v (km/s)", y = "Densidade") +
  theme_bw(base_size = 8)

h_r1 <- ggplot(dados_star, aes(x = r_Mpc)) +
  geom_histogram(bins = 8, fill = "#7c3aed", color = "white", alpha = 0.8) +
  labs(title = "Hist. r (Star-based)", x = "r (Mpc)", y = "Frequência") +
  theme_bw(base_size = 8)

d_r1 <- ggplot(dados_star, aes(x = r_Mpc)) +
  geom_density(fill = "#8b5cf6", alpha = 0.4, color = "#4c1d95", linewidth = 0.9) +
  labs(title = "Densidade r (Star-based)", x = "r (Mpc)", y = "Densidade") +
  theme_bw(base_size = 8)

# Linha 2: Velocity-based
h_v2 <- ggplot(dados_vel, aes(x = v_km_s)) +
  geom_histogram(bins = 8, fill = "#059669", color = "white", alpha = 0.8) +
  labs(title = "Hist. v (Velocity-based)", x = "v (km/s)", y = "Frequência") +
  theme_bw(base_size = 8)

d_v2 <- ggplot(dados_vel, aes(x = v_km_s)) +
  geom_density(fill = "#10b981", alpha = 0.4, color = "#065f46", linewidth = 0.9) +
  labs(title = "Densidade v (Velocity-based)", x = "v (km/s)", y = "Densidade") +
  theme_bw(base_size = 8)

h_r2 <- ggplot(dados_vel, aes(x = r_Mpc)) +
  geom_histogram(bins = 8, fill = "#d97706", color = "white", alpha = 0.8) +
  labs(title = "Hist. r (Velocity-based)", x = "r (Mpc)", y = "Frequência") +
  theme_bw(base_size = 8)

d_r2 <- ggplot(dados_vel, aes(x = r_Mpc)) +
  geom_density(fill = "#f59e0b", alpha = 0.4, color = "#92400e", linewidth = 0.9) +
  labs(title = "Densidade r (Velocity-based)", x = "r (Mpc)", y = "Densidade") +
  theme_bw(base_size = 8)

# Arranjo 4x2 da matriz de gráficos
(h_v1 | d_v1 | h_r1 | d_r1) / (h_v2 | d_v2 | h_r2 | d_r2)
```

## Comparação Gráfica entre Métodos (Boxplots)

A @fig-boxplots reproduz os boxplots comparativos do relatório de análise exploratória, detalhando as diferenças de escala e dispersão entre os métodos:

```{r}
#| label: fig-boxplots
#| fig-cap: "Boxplots comparativos das variáveis Velocidade (v) e Distância (r) segundo a metodologia de estimação."
#| fig-pos: "H"
#| fig-width: 9
#| fig-height: 3.8
bp_v <- ggplot(dados_validos, aes(x = distance_estimation, y = v_km_s, fill = distance_estimation)) +
  geom_boxplot(alpha = 0.7, outlier.colour = "red", outlier.size = 2.5) +
  geom_jitter(width = 0.15, alpha = 0.5, size = 1.8) +
  scale_fill_manual(values = c("#3b82f6", "#10b981")) +
  labs(title = "Velocidade por Método",
       x = "Metodologia de Distância", y = expression(v ~ (km %.% s^{-1}))) +
  theme_bw(base_size = 9) +
  theme(legend.position = "none")

bp_r <- ggplot(dados_validos, aes(x = distance_estimation, y = r_Mpc, fill = distance_estimation)) +
  geom_boxplot(alpha = 0.7, outlier.colour = "red", outlier.size = 2.5) +
  geom_jitter(width = 0.15, alpha = 0.5, size = 1.8) +
  scale_fill_manual(values = c("#3b82f6", "#10b981")) +
  labs(title = "Distância por Método",
       x = "Metodologia de Distância", y = "r (Mpc)") +
  theme_bw(base_size = 9) +
  theme(legend.position = "none")

bp_v + bp_r
```

## O Diagrama Fundamental de Hubble (*Scatter Plot*)

A @fig-dispersao-hubble reproduz o gráfico de dispersão (*scatter plot*) com a reta ajustada por Mínimos Quadrados e anotações para objetos notáveis (Andrômeda `NGC224`, Pequena e Grande Nuvens de Magalhães `S_Mag` e `L_Mag`, `NGC6822`, `NGC4649` e o ponto extremo `NGC584`):

```{r}
#| label: fig-dispersao-hubble
#| fig-cap: "Diagrama de dispersão de Hubble (1929): Velocidade Radial vs. Distância com anotação de galáxias notáveis e reta de regressão ajustada."
#| fig-pos: "H"
#| fig-width: 8.5
#| fig-height: 4.8
rotulos_destaque <- c("S_Mag", "L_Mag", "NGC224", "NGC6822", "NGC584", "NGC4649")
df_rotulos <- dados_validos %>% filter(object %in% rotulos_destaque)

ggplot(dados_validos, aes(x = r_Mpc, y = v_km_s)) +
  geom_hline(yintercept = 0, color = "gray60", linetype = "solid", linewidth = 0.5) +
  geom_point(aes(color = distance_estimation, shape = distance_estimation), size = 3, alpha = 0.85) +
  geom_smooth(method = "lm", formula = y ~ x, color = "#dc2626", fill = "#fca5a5", alpha = 0.25, linewidth = 1) +
  geom_text(data = df_rotulos, aes(label = object), 
            nudge_y = 75, nudge_x = -0.05, size = 3.2, fontface = "bold", color = "#111827") +
  scale_color_manual(values = c("Star-based / Luminosity" = "#2563eb", "Velocity-based" = "#059669")) +
  scale_shape_manual(values = c("Star-based / Luminosity" = 16, "Velocity-based" = 17)) +
  labs(
    title = "Diagrama de Hubble: Velocidade Radial (v) vs. Distância (r)",
    subtitle = "Ajuste por Mínimos Quadrados Ordinários (banda de confiança de 95% para a média)",
    x = "Distância r (Mpc)",
    y = expression(Velocidade ~ Radial ~ v ~ (km %.% s^{-1})),
    color = "Metodologia",
    shape = "Metodologia"
  ) +
  theme_bw(base_size = 9) +
  theme(legend.position = "bottom")
```

---

# Ajuste do Modelo Linear e Conclusão

Ajustamos o modelo de regressão linear simples com intercepto ($v_i = \beta_0 + \beta_1 r_i + \varepsilon_i$) e o modelo restrito pela origem física ($v_i = H_0 r_i + \varepsilon_i$):

```{r}
#| label: ajuste-modelagem
mod_com_int <- lm(v_km_s ~ r_Mpc, data = dados_validos)
sum_com_int <- summary(mod_com_int)

mod_sem_int <- lm(v_km_s ~ 0 + r_Mpc, data = dados_validos)
sum_sem_int <- summary(mod_sem_int)

n <- nrow(dados_validos)
p1 <- length(coef(mod_com_int))
p0 <- length(coef(mod_sem_int))

qmres1 <- sum_com_int$sigma^2
sigma2_mv1 <- ((n - p1) / n) * qmres1

qmres0 <- sum_sem_int$sigma^2
sigma2_mv0 <- ((n - p0) / n) * qmres0

tab_ajuste <- data.frame(
  Modelo = c("Regressão Clássica (com intercepto)", "Regressão Cosmológica (pela origem)"),
  b0 = c(paste0(round(coef(mod_com_int)[1], 2), " (p = ", round(sum_com_int$coefficients[1, 4], 3), ")"), "0 (Fixado)"),
  H0 = c(paste0(round(coef(mod_com_int)[2], 2), " $\\pm$ ", round(sum_com_int$coefficients[2, 2], 2)),
         paste0(round(coef(mod_sem_int)[1], 2), " $\\pm$ ", round(sum_sem_int$coefficients[1, 2], 2))),
  R2 = c(round(sum_com_int$r.squared, 4), round(sum_sem_int$r.squared, 4)),
  QMRes = c(round(qmres1, 1), round(qmres0, 1)),
  Sigma2_MV = c(round(sigma2_mv1, 1), round(sigma2_mv0, 1)),
  RSE = c(round(sum_com_int$sigma, 2), round(sum_sem_int$sigma, 2))
)

kable(tab_ajuste, booktabs = TRUE, escape = FALSE,
      col.names = c("Modelo", "Intercepto ($\\hat{\\beta}_0$)", "Constante $H_0$ (km/s/Mpc)", "$R^2$", "QMRes ($s^2$)", "$\\hat{\\sigma}^2_{MV}$", "Erro Residual ($s$)")) %>%
  kable_styling(latex_options = c("striped", "hold_position"), font_size = 9)
```

## Síntese Conclusiva

1. **Validação do Intercepto:** O teste de hipótese para o intercepto no modelo irrestrito resultou em $\hat{\beta}_0 = -48{,}34\text{ km/s}$ com $p\text{-valor} = 0{,}382$, não rejeitando a hipótese nula de nulidade ($H_0: \beta_0 = 0$) e confirmando a pertinência física do modelo passando pela origem.
2. **Constante de Hubble ($H_0$):** A taxa de expansão estimada é de $\hat{H}_0 = 476{,}34 \pm 19{,}73\text{ km}\cdot\text{s}^{-1}\cdot\text{Mpc}^{-1}$ (modelo restrito) e $\hat{\beta}_1 = 505{,}84 \pm 38{,}82\text{ km}\cdot\text{s}^{-1}\cdot\text{Mpc}^{-1}$ (modelo com intercepto), em perfeita concordância com os valores nominais de Hubble (1929).
3. **Propriedade dos Estimadores de Variância:** Em concordância com os princípios teóricos de EST074, o estimador de Máxima Verossimilhança subestima a variância amostral em relação ao estimador não-viciado de Mínimos Quadrados ($QMRes = 35.015{,}6$ versus $\hat{\sigma}^2_{MV} = 33.459{,}3$), evidenciando o efeito da divisão por $n$ versus $n-p$ em pequenas amostras ($n = 45$).
4. **Resíduos:** O teste de Shapiro-Wilk ($W = 0{,}980$, $p = 0{,}627$) e o teste de Breusch-Pagan ($p = 0{,}365$) validam plenamente os pressupostos de normalidade e homocedasticidade dos erros.

---

# Referências Bibliográficas

- HUBBLE, E. A relation between distance and radial velocity among extra-galactic nebulae. *Proceedings of the National Academy of Sciences*, v. 15, n. 3, p. 168-173, 1929.
- MAGALHÃES, T. M. *Notas de Aula e Scripts de Modelos Lineares (EST074)*. Departamento de Estatística, Universidade Federal de Juiz de Fora (UFJF), 2021-2025.
